【裁判字號】    97,重訴,183
【裁判日期】    980123
【裁判案由】    拆屋還地等
【裁判全文】
臺灣臺南地方法院民事判決             97年度重訴字第183號
原      告  財政部國有財產局臺灣南區辦事處臺南分處
法定代理人  乙○○
訴訟代理人  甲○○
被      告  邱文欽即五佛寺之管理人
上列當事人間請求拆屋還地等事件，經本院於民國98年1月21日
言詞辯論終結，判決如下：
    主  文
被告應將坐落臺南縣新化鎮○○○段一八八七、一八八八、一八
八八之一、一九三九及一九四０地號土地上如附圖所示斜線Ａ部
分，二層鋼筋水泥造寺廟即五佛寺主體，面積四百四十二平方公
尺；Ｂ部分，水泥造寺廟，面積一七四四平方公尺；Ｃ部分，水
泥造寺廟，面積一平方公尺；Ｄ部分，水泥地廣場，面積一千八
百公尺；Ｅ部分，一層鋼筋水泥造寺廟即南海宮，面積三九七平
方公尺；Ｆ部分，水泥磚造土地公祠，面積七平方公尺、Ｇ部分
，水泥造金爐，面積十一平方公尺；Ｈ部分，水泥造洗手間，面
積二十一平方公尺；Ｉ部分，住宅平房，面積一二三平方公尺；
Ｊ部分，鐵皮屋，面積一三二公尺之地上物拆除，將前開所占用
之土地交還原告。
被告應給付原告新臺幣陸萬壹仟零伍拾陸元，及自民國九十七年
十月十二日起至清償日止，按週年利率百分之五計算之利息。並
自民國九十七年七月一日起至返還前開土地之日止，按月給付原
告新臺幣參仟參佰玖拾貳元。
訴訟費用新臺幣壹拾貳萬捌仟伍佰參拾陸元由被告負擔。
本判決於原告以新臺幣參佰陸拾柒萬肆仟元為被告供擔保後，得
假執行。
    事實及理由
一、按非法人之團體，設有代表人或管理人者，有當事人能力。
    民事訴訟法第四十條第三項定有明文。本件被告五佛封係一
    寺廟，經向台南縣政府辦理寺廟登記，其管理人為邱文欽，
    有台南縣寺廟登記表可稽，可認其有當事人能力。原告對被
    告五佛寺起訴，即無不合，先予敘明。
二、本件被告經合法通知，未於言詞辯論期日到場，核無民事訴
    訟法第386條所列各款情形，爰依原告之聲請，由其一造辯
    論而為判決。
二、原告主張：（一）臺南縣新化鎮○○○段1887、1888、1888
    －1、1939、1940地號等5筆國有土地（下稱系爭土地）為原
    告所管有。被告邱文欽擔任管理人之五佛寺所有之水泥地廣
    場（編號A）、二層鋼筋水泥造寺廟即五佛寺主體（編號B）
    、水泥造寺廟（編號C）、水泥地廣場含樓梯（編號D）、一
    層鋼筋水泥造寺廟即南海宮（編號E）、水泥磚造土地公祠
    （編號F）、水泥磚造金爐（編號G）、水泥磚造洗手間（編
    號H）、一層磚造住宅平房（編號I）、鐵皮造鐵皮屋（編號
    J）無權占用原告所經管之本案系爭國有土地，面積分別如
    臺南縣新化地政事務所土地複丈成果圖所示。
（二）按所有人對於無權占有或侵奪其所有物者，得請求返還之
      。對於妨害其所有權者，得請求除去之，民法第767條定
      有明文。原告本於上開規定請求被告應將系爭土地上之磚
      木造平房拆除，並將基地及庭院回復原狀後交還予原告。
      再者，「無權占用他人之土地，可獲得相當於租金之利益
      ，為社會通常之觀念，…。」，最高法院61年度台上字第
      1695號著有判例可循，故原告依據民法第179條關於不當
      得利返還請求權及民法第184條侵權行為請求權之法律關
      係、土地法第105條準用同法第97條、平均地權條例第16
      條及其施行細則第21條之規定，請求被告自民國96年1月
      至97年6月之損害金61,056元，及自97年7月1日起，至交
      還系爭土地之日止，按月給付原告3,392元【計算式：4,6
      78（占用面積）×87元（當期申報地價）×0.1（年利率
      ）÷12＝3,392，元以下四捨五入】。
（三）並聲明：1.被告應將坐落於臺南縣新化鎮○○○段1887、
      1888、1888－1、1939、1940地號等5筆國有土地上水泥地
      廣場（編號A）442平方公尺、二層鋼筋水泥造寺廟即五佛
      寺主體（編號B）1,744平方公尺、水泥造寺廟（編號C1）
      平方公尺、水泥地廣場含樓梯（編號D）1,800平方公尺、
      一層鋼筋水泥造寺廟即南海宮（編號E）397平方公尺、水
      泥磚造土地公祠（編號F）7平方公尺、水泥磚造金爐（編
      號G）11平方公尺、水泥磚造洗手間（編號H）21平方公尺
      、一層磚造住宅平房（編號I）123平方公尺、鐵皮造鐵皮
      屋（J）132平方公尺拆除，並將基地及庭院回復原狀後交
      還予原告。2.被告應給付原告61,056元，及自起訴狀繕本
      送達翌日起至清償日止，按週年利率百分之5計算之利息
      。3.被告應自97年7月1日起至交還前項土地之日止，按月
      給付原告3,392元。4.原告願供擔保，請准予宣告假執行
      。
三、被告則未於言詞辯論期日到場，亦未提出書狀作何聲明或陳
    述。
四、得心證之理由：
 （一）按所有人對於無權占用或侵奪其所有物者，得請求返還
       之。對於妨害其所有權者，得請求除去之。有妨害其所
       有權之虞者，得請求防止之，民法第767條定有明文。
       原告主張被告無權占用系爭土地並搭蓋建物之事實，有
       原告提出之土地建物查詢資料及國有土地勘（清）查表
       等件為證，並經本院依職權履勘現場，製有勘驗筆錄及
       現場略圖可稽，並囑託臺南縣新化地政事務所測量被告
       管理之建物占有系爭土地位置、面積，查明屬實，並製
       有複丈成果圖附卷可稽，被告邱文欽並曾因本件違反山
       坡地保育利用條例案件，經台灣高等法院台南分院刑事
       庭判有期徒刑一年八月，減為有期徒刑十月確定在案，
       有本院依職權調閱之上開刑事卷在卷足資佐憑，被告復
       對於原告主張之事實，未於言詞辯論期日到場爭執，亦
       未提出書狀作何聲明或陳述以供本院審酌，本院綜合上
       開事證，依調查證據之結果，堪信原告之主張為真實。
       被告占有系爭土地，並無合法之權源，原告依物上請求
       權之法律關係，請求被告將坐落系爭土地上如臺南縣新
       化地政事務所97年11月14日土地複丈成果圖所示斜線部
       分面積之地上物拆除，並將前開所占用之土地交還原告
       ，洵屬有據，應予准許。
 （二）按無法律上之原因而受利益，致他人受損害者，應返還
       其利益。茲所謂受利益者，係指因某項事由而受之個別
       具體利益而言，使用收益固屬之，即占有本身亦具有財
       產價值，不失為不當得利之客體，而不當得利之受領人
       ，如依其利益之性質不能返還者，應償還其價額，民法
       第181條但書定有明文。依平均地權條例施行細則第21條
       規定，公有土地之公告地價即為申報地價。土地法第105
       條準用同法第97條所定，建築基地之租金，按申報價額
       年息百分之10為限。又依不當得利之法則請求返還不當
       得利，以無法律上之原因而受利益，致他人受有損害為
       其要件，故其得請求返還之範圍，應以對方所受之利益
       為度，非以請求人所受損害若干為準，無權占有他人土
       地，可能獲得相當於租金之利益為社會通常之觀念，最
       高法院61年度台上字第1695號著有判例。是被告占有坐
       落系爭土地上如臺南縣新化地政事務所97年11月14日土
       地複丈成果圖所示斜線部分面積4678平方公尺之土地迄
       今等事實，既如前述。本件被告所受之利益為占有，依
       其性質不能返還，故應償還其價額，即相當租金之利益
       。本院參諸系爭土地利用情形、申報地價等情狀，原告
       請求按系爭土地申報地價年息百分之10計算之相當於租
       金之利益，尚未逾越建築基地之租金最高額年息百分之
       10之限制。準此，系爭土地96年1月之申報地價為每平方
       公尺87元，有土地建物查詢資料附卷可稽，是每月每平
       方公尺相當租金之賠償金為3,392元【計算式：4,678（
       占用面積）×87元（當期申報地價）×0.1（年利率）÷
       12 】，足見被告應賠償相當租金之賠償金為61,056元【
       3,392×18＝61,056】。從而，原告請求被告給付61,056
       元，及自起訴狀繕本送達翌日即97年10月12日起至清償
       日止，按週年利率百分之5計算之利息，暨自97年7月1日
       起至返還前開土地之日止，按月給付原告3,392元，為法
       所許。
五、原告陳明願供擔保請准予宣告假執行，經核與法並無不合，
    爰酌定相當擔保金額准許之。
六、按訴訟費用，由敗訴之當事人負擔；法院為終局判決時，應
    依職權為訴訟費用之裁判，民事訴訟法第78條及第87條第1
    項分別定有明文。經核本件訴訟費用額為128,536元（即第
    一審裁判費108,536元及土地測量複丈費4,000元及16,000元
    ），而原告之請求為有理由，爰依上開規定確定被告應負擔
    之訴訟費用如主文第3項所示。
七、結論：本件原告之訴為有理由，依民事訴訟法第385條第1項
    前段、第78條、第87條第1項，判決如主文。
中    華    民    國    98    年     1    月    23    日
                  民事第一庭    法  官  孫玉文
以上正本係照原本作成。
如對本判決上訴，須於判決送達後20日內向本院提出上訴狀。
中    華    民    國    98    年     1    月    23    日
                                書記官  蘇玟心


司法院資訊處製作；財團法人民間司法改革基金會備份。
